【裁判字號】    97,重訴,140
【裁判日期】    980515
【裁判案由】    損害賠償
【裁判全文】
臺灣新竹地方法院民事判決             97年度重訴字第140號
原      告  台灣糖業股份有限公司
法定代理人  吳容明
訴訟代理人  王曹正雄律師
被      告  乙○○
訴訟代理人  陳由銓律師
被      告  丁○○
            己○○
            丙○○
前列三人共同
訴訟代理人  何邦超律師
被      告  戊○○
                        5號
被      告  甲○○
                        號
上列當事人間損害賠償事件，本院於民國98年4月23日辯論終結
，判決如下：
    主  文
原告之訴及假執行之聲請均駁回。
訴訟費用由原告負擔。
    事  實
甲、原告方面：
一、聲明：
    被告應連帶給付原告新台幣994萬7077元訴訟費用由被告連
    帶負擔。
    原告願供擔保，請准宣告假執行。
二、陳述：
１、被告甲○○、己○○先後為台灣糖業股份有限公司新竹市營
    業所（下稱台糖新竹營業所）市場開發課課長、乙○○係該
    所前銷售服務課課長、丙○○係該所外勤業務管理員、戊○○係該所內勤業務管理員、丁○○係該所出納，原告公司於
    民國81年1月成立新竹營業所，於同年7月1日訂約將產品交
    由訴外人新龍企業商行（下稱新龍商行）承運分送桃園縣各
    獨立聯合社，然於82年至84年間甲○○、己○○、乙○○、
    丙○○明知新龍商行假藉桃園、中壢、龍潭、楊梅、竹東、
    新竹市等機關獨立聯合社名義購買三公升裝沙拉油，並將其
    轉售予第三人以牟取差額利益。且明知新龍商行付款票據係
    以合夥人賴銀斌名義為發票人，竟共同予以包庇並指示該營
    業所內勤管理員戊○○、出納丁○○等相互配合，由戊○○
    於銷售發票即「電子計算統一發票」買受人欄，由丁○○於
    「現金收入傳票」繳款人欄及「銀行代收票據記錄簿」發票
    人欄，均將賴銀斌個人名義支票，分別登載為桃園縣學校員
    工消費合作社聯合社、國軍八一四總站、中壢市機關聯合消
    費合作社等各聯合社名稱，致新龍商行規避一般業者最優惠
    價格每瓶新台幣（下同）92元之3公升裝沙拉油，而以各聯
    合社名義價格每瓶80點7元購得，並將其購得之產品以低於
    一般業者優惠價格轉賣與一般業者，合計造成原告公司共99
    4萬7077元之損失（其中之貨款債權係依據台灣高等法院91
    年度重上更（一）字第169號判決，原告公司對新龍商行有
    820萬5283元債權，經強制執行後原告公司仍有498萬4,802
    元之債權未獲清償，加上+票據債權新龍商行積欠原告公司
    613萬3200元，經原告公司扣除新龍商行所繳保證金及應給
    付之酬勞金額117萬925元，剩餘未獲清償債權為496萬2275
    )。
２、按「債務人就其故意或過失之行為，應負責任。」、「因可
    歸責於債務人之事由，致為不完全給付者，債權人得依關於
    給付遲延或給付不能之規定行使其權利。因不完全給付而生
    前項以外之損害者，債權人並得請求賠償。」民法第220 條
    第1項及第227條定有明文。次按「按稱僱傭者，謂當事人約
    定，一方於一定或不定之期限內為他方服勞務，他方給付報
    酬之謂。上訴人擔任被上訴人公司行員，為被上訴人服勞務
    ，被上訴人並給付薪資作為報酬，兩造間自有民事上僱傭關
    係之適用，因受僱人給付勞務，應服從僱用人之指示，且因
    其受有報酬，故須盡善良管理人之注意義務，如因受僱人之
    故意或過失致生損害於僱用人，仍應負債務不履行之責任。
    」台灣高等法院94年度重上字第217號判決；及「按因不完
    全給付而生前項以外損害者（超過履行利益之損害），債務
    人並得請求賠償，民法第227條第2項定有明文。所謂不完全
    給付係指債務人提出給付不合債之本旨或債務人違反債之關
    係上之附隨義務。而附隨義務係指主給付義務外，債之關係
    發展過程中，依具體情況所產生之照顧、通知、保護、協力
    及保守秘密等義務。
３、被告身為原告公司之受僱人，並受有報酬，理應善盡善良管
    理人注意義務。然渠等卻以集體或知情不報之方式規避原有
    制度之防弊功能而持續從事違規行為。依整個銷售流程觀之
    ，只要有一個環節不配合，此違法行為將無法順利完成，且
    該此行為長達2年以上，是被告等難辭其咎。故依據民法第
    185條、第220條第1項、第227條及前開判決之規定，被告等
    必須對原告公司負債務不履行之損害賠償責任。
４、於91年4月4日丙○○調查筆錄：「問：據監察院調查：新龍
    企業商行除負責台糖公司新竹營業所代送業務外，並有冒用
    各聯合社名義自行進貨銷售牟利情形，你是自何時起知悉？
    答：我是自八十一年一月新竹營業所成立起，當時的市場開
    發課課長甲○○就指示我每月至新龍企業商行收款，我當時
    覺得奇怪新龍企業商行是代送商，應該是新竹營業所支付運
    送費。課長甲○○告訴我為了提升業績，我才知道新龍企業
    商行除了代送貨品外，也有銷售我們公司的產品。…課長甲○○就指示我用桃園縣境內各聯合社名義充作買受人，…。
    」、91年3月21日戊○○調查筆錄：「問：據監察院調查新
    龍企業商行除負責台糖公司新竹營業所代送業務外，並有冒
    用各聯合社名義自行進貨銷售牟利情形，你是自何時起知悉
    ？答：…丙○○有時帶回來的結帳單只列名數量金額，沒有
    進貨聯合社名稱，丙○○即告訴我貨物是從新龍企業商行庫
    出貨，並要求我將統一發票買受人打印為獨立聯合社的名稱
    ，如中壢、龍潭、桃園、八德、八一四（中科院）等聯合社
    。」；及91年5月乙○○調查筆錄：「問：據丁○○接受調
    查時陳述：他發現新龍企業商行以賴銀斌個人名義開具支票
    ，並冒用各聯合社名義自行進貨時，曾向當時的銷售服務課
    長乙○○報告，乙○○說配合外勤人員作業。你有何意見？
    答：因為時間太久了，我沒有印象。」。準此，法務部調查
    局新竹市調查站遂於91年7 月1日將前開被告涉嫌違反商業
    會計法、偽造文書等罪嫌，將其移送臺灣新竹地方法院檢察
    署，雖臺灣新竹地方法院檢察署91年度偵字第4772號不予起
    訴，惟該不起訴書內容並未就本案事實為認定，故無法證明
    被告已善盡注意義務。
５、按90年2月13日監察院認為「台糖糖業股份有限公司新竹營
    業所，涉嫌以集體合作或知情不報方式，規避原有制度之防
    弊功能，持續從事違規行為，造成鉅額催收款核有違失。」
    爰依法提案糾正。
６、又新龍商行未符合「台灣糖業股份有限公司收受購貨人以遠
    期票據申購貨品要點」第1點：「一、本要點所稱購貨人，
    暫以『台糖專櫃』商號，各類產副品代經銷商及專案報准之
    直接用戶為限。」之規定。此外，新龍商行付款之票據均係
    該商行合夥人開立之個人支票，係未經擔保之個人遠期票據
    ，而統一發票的買受人卻是假借各獨立聯合社之名義，付款
    人與名義買受人並未相符，上開支票亦未經買受人背書，核
    與原告公司規定不合，且隨時有跳票及無法回收之虞，惟該
    所相關人員未詳予查對即予收受，顯違規定，對於廠商償債
    能力、擔保等徵信欠缺，被告等既未覈實審查、稽核進、銷
    等憑證、報表資料；對於廠商之償債能力、擔保等之徵信亦
    不足；並以集體合作或知情不報，持續從事違規等行為實已
    構成不完全給付，故原告自得依債務不履行之相關規定向被
    告請求損害賠償。
乙、被告方面：
一、聲明：均稱原告之訴駁回，訴訟費用由原告負擔。
    被告己○○、丁○○、丙○○及乙○○並稱若受不利判決，
    願供擔保免於假執行。
二、陳述：
    被告己○○、丁○○、丙○○部分：
１、被告己○○業於台灣新竹地方法院檢察署（以下簡稱新竹地
    檢署）91年度偵字第4772號案件供稱：「新龍商行支付貨款
    所簽發之支票，我從未看過，因為流程上是由外勤人員丙○○收取票據後，交給內勤銷售管理員戊○○打印收款憑單後
    ，再轉交給出納丁○○提出交換，再轉交給會計黃天化及翁
    賜桂製作傳票，總公司調查後我才知道新龍商行是以賴銀斌
    個人名義簽發的支票來支付貨款，至於公司原先必沒有規定
    發票人與購貨人須為同一人，是本案發生後才慢慢有此規定
    。」；被告丁○○業於新竹地檢署91年度偵字第4772號案件
    供稱：「公司沒有很清楚規定不能收個人名義簽發之支票，
    且新竹營業所自成立起就收個人名義之支票，至於代收票據
    紀錄簿末2頁84年7月4日之資料，我是跟繳款單（即電子計
    算機統一發票同內容紀錄）來記載，84年7月18日的資料是
    因為支票已經退票，我依據退票紀錄來記載，因為退票後沒
    有繳款單資料。」等語。又被告丁○○於84年7月4日在「銀
    行代收票據記錄簿」發票人欄記載為各獨立聯合社之行為，
    然其只是依據（鈞院98年2月9日言詞辯論筆錄第2頁第4行所
    載「指示片面依據」，應係誤載，特此請求予以更正）戊○○打印之發票記載，業據本件另一被告戊○○於調查站供述
    屬實，當時被告丁○○、戊○○所任職原告公司銷售服務課
    之課長即本件另一被告乙○○亦未予以指證有何缺失，並核
    章呈報，如此實難謂被告丁○○明知發票人係賴銀斌而故為
    不實之記載。再又被告丙○○業於新竹地檢署供稱：「我不
    知公司有發票人與購貨人須為同一人之規定。」等語。再參
    諸原告公司從業人員工作規則、營業性作業規章多係在新竹
    地檢署91年度偵字第4772號案件發生後補訂頒行，足證本件
    難謂被告等三人有何故意或過失不法侵害原告公司權利之情
    事。縱認被告等三人有過失，原告亦與有過失，被告等三人
    據以主張過失相抵，被告己○○於82年12月7日始被派用原
    告公司新竹市營業所市場開發課長，而本件原告公司新竹營
    業所於81年7月即與新龍商行訂約將產品交由新龍商行承運
    分送桃園縣各獨立聯合社，被告己○○承接前手已辦妥之業
    務，依例辦理，並不知其前手有違反原告公司規定之情事。
２、被告等已經不起訴處分確定在案，有關原告所提之監察院（
    九○）院台財字第九○二二○○一一四號函係屬傳聞證據，
    被告等雖不否認其形式之真正，但否認其具有證明力。徵諸
    上列說明，該等傳聞證據並不能證明被告等有原告所諉稱共
    同侵權行為之情事，原告未具體舉證以實其說，其所諉稱云
    云，純屬空言臆測，顯與事實不符，且於法無據，委無足採
    。
３、次按「因侵權行為所生之損害賠償請求權，自請求權人知有
    損害及賠償義務人時起，二年間不行使而消滅。自有侵權行
    為時起，逾十年者亦同。」民法第197條定有明文。查本件
    原告公司所主張之侵權行為事實發生於82年至84年間，原告
    公司於97年8月26日始提起本訴顯已罹於民法第197條二年、
    十年之時效消滅期間，被告等特此主張時效抗辯。
４、縱原告公司主張台灣高等法院91年度重上更（一）字第169
    號民事判決、台灣桃園地方法院民事執行處強制執行計算分
    配表所示，原告公司對新龍商行有498萬4,802元之貨款債權
    未獲清償；及如台灣桃園地方法院85年度簡上字第150號民
    事判決所示，原告公司對新龍商行有496萬2275元之票據債
    權未獲清償。然原告公司之上列債權，乃因新龍商行與原告
    公司為本件貨品交易後因其他經濟因素所欠負原告公司，告
    公司所受損害既與被告等之行為無相當因果關係存在，則被
    告等對原告公司應無原告公司所主張之侵權行為損害賠償及
    債務不履行之損害賠償責任。
    被告乙○○部分：
１、有關原告請求民法197條之損害賠償部分不僅罹於時效且不
    符侵權行為之要件，其從未指示營業所管理員與出納相互配
    合之事實，是丁○○於調查站中對其不利之陳述均非事實，
    且原告公司及監察院之糾正案均未將被告列在懲處之列，更
    盡忠揭發本案，而有關未實質審查憑證係會計人員職責，對
    廠商償債能力徵信不足及存貨控管不良、帳款催收能力係市
    場開發權責，且櫃台人員所開立之電腦收款單係不經由課長
    ，直接由櫃台人員代核，足見被告並無不法，並已盡善良管
    理人之義務。況原告所提之損害與被告行為間並無因果關係
    存在。另原告公司係在本案發生後，始補頒相關各項營業規
    章，是案發原告並無周延完備之營業規章可供遵循下，自不
    能以此要求員工。
２、被告乙○○未參與系爭買賣，對系爭買賣過程並無所知，新
    竹營業所平日對外買賣簽約，及對客戶徵信、貨款擔保以及
    業務連絡，下單供貨，收取貨款等事項，均由市場開發課掌
    理。銷售服務課只是依市場開發課已成立之買賣行為，開立
    電腦發票單而已，並不負責買賣交易之簽約及貨款之收受。
    被告乙○○雖為銷售服務課課長，但基於分層負責之人事制
    度，因而就營業所每日所發生之買賣，掣付統一發票事項，
    乃授權櫃台人員。被告乙○○擔任銷售服務課課長，平日除
    綜理銷售服務課之倉儲、櫃台銷售、總務、防火管理等業務
    外，尚須處理上級臨時交辦事項，日常工作至為繁重，事實
    上殊無可能整日留守在櫃台，處理營業所每日所發生之每筆
    買賣有關開立發票之細事。由於新竹營業所外勤人員與新龍
    企業商行間，如何達成交易及新龍商行如何付給賴銀斌所簽
    發之支票，被告基於分層負責，逐級授權之制度，對於本件
    系爭交易所發生之種種，確實完全一無所知。
３、原告公司對於營業所是否可收受他人遠期支票乙事規定不明
    ，導致發生本件糾紛，亦與有過，且未明確規範營業所對外
    之買賣交易，不得收取第三人之遠期支票。，被告丙○○等
    人收取新龍商行合夥人之遠期支票又何違背善良管理人之注
    意義務？
４、原告之請求權已罹於時效消滅，本件原告公司所主張之侵權
    行為事實，發生於82年至84年間，原告公司遲於97年8月26
    日始提起本訴，顯已罹於民法第197條之時效消滅期間。
    被告甲○○部分：
    其於92年11月調離該站，之後所發生之事與其無涉，並無開
    立任何銷貨單或於任何文件上用印。
    被告戊○○未於言詞辯論期日到場，據其之前陳述謂：
    其僅依照常規處理，並無任何違規之處。
    理  由
一、程序方面：
１、查本件原告之法定代理人原為陳清彬，嗣訴訟進行中變更為
    吳容明，業據原告提出經濟部函文為證，故吳容明依據民事
    訴訟法第175條第1項規定，聲明承受訴訟，續行訴訟，核無
    不合，併予敘明。
２、本件被告戊○○經合法通知，未於言詞辯論期日到場，核無
    民事訴訟法第386條各款所列情形，爰依原告聲請，由其一
    造辯論而為判決。
二、得心證之理由：
(一)查本件原告公司所主張之侵權行為事實發生於82年至84年間
    ，且原告公司自斯時即知悉被告等有其主張之上述侵權行為
    ，然原告公司於97年8月26日始提起本訴，顯已罹於民法第
    197條之請求權時效，被告抗辯系爭侵權行為請求權已罹於
    時效而消滅，應堪採信，從而，被告已為消滅時效之抗辯，
    依民法第144條第1項之規定，被告當有權拒絕對於告系爭損
    害之給付，從而，原告基於侵權行為之法律關係請求被告上
    訴人給付如其聲明之損害，為無理由，應予駁回。
(二)按因可歸責於債務人之事由，致為不完全給付者，債權人得
    依關於給付遲延或給付不能之規定行使其權利。因不完全給
    付而生前項以外之損害者，債權人並得請求賠償，民法第22
    7條固定有明文。另按損害賠償之債，以有損害之發生及有
    責任原因之事實，並二者之間有相當因果關係為其成立要件
    。本件原告主張台灣糖業股份有限公司新竹營業所 (下稱台
    糖營業所)於81年1月成立，被告甲○○、己○○先後台糖新
    竹營業所之市場開發課課長、被告乙○○係該所前銷售服務
    課課長、丙○○係該所外勤業務管理員、戊○○係該所內勤
    業務管理員、丁○○係該所出納，於82年至84年間，被告甲○○、己○○、乙○○、丙○○明知訴外人新龍商行假藉桃
    園、中壢、龍潭、楊梅、竹東、新竹市等機關獨立聯合社名
    義購買三公升裝沙拉油，並將其轉售予第三人以牟取差額利
    益，並明知新龍商行付款票據係以合夥人賴銀斌名義為發票
    人，竟共同予以包庇並指示該營業所內勤管理員即被告戊○○、出納即被告丁○○等相互配合，由被告戊○○於銷售發
    票即「電子計算統一發票」買受人欄，由丁○○於「現金收
    入傳票」繳款人欄及「銀行代收票據記錄簿」發票人欄，均
    將賴銀斌個人名義支票，分別登載為桃園縣學校員工消費合
    作社聯合社、國軍八一四總站、中壢市機關聯合消費合作社
    等各聯合社名稱，致新龍商行規避一般業者最優惠價格每瓶
    92元之3公升裝沙拉油，而以各聯合社名義價格每瓶80點7元
    購得，並將其購得之產品以低於一般業者優惠價格轉賣與一
    般業者，造成原告公司損失等情，業據提出台灣糖業股份有
    限公司收受購貨人以遠期票據申購貨品要點及被告等新竹市
    調查站之訊問筆錄，惟為被告所否認，經查：
１、依據卷附台灣糖業公司營業處新竹營業所桃園地區軍公教福
    利品運銷合約第三條即台糖新竹營業所與訴外人新龍企業商
    號所訂運銷合約約定：「乙方 (即新龍公司)代理運送之各
    項產品，不得流入一般市場 (非軍公教所屬各營站中心)。
    如外流一般市場，經查屬實，而造成甲方 (即台糖新竹營業
    所)之損失，須由乙方負責賠償，同時取銷代理運送權。」
    等情，探究其約定之真意，係為避免訴外人新龍公司利用運
    銷合約之便利及管道，取得原告公司之產品，並私下買賣、
    銷售，破壞原告既有之銷售網路、產品價格及競爭性，故訴
    外人新龍公司不得銷售原告公司產品至為明白，被告甲○○
    、己○○既先後為台糖新竹營業所市場開發課課長，被告丙○○係該所外勤業務管理員、被告戊○○係該所內勤業務管
    理員，衡情應有知悉，訴外人新龍公司若銷售原告公司產品
    ，所生利益衝突等問題。
２、佐以被告丙○○於新竹市調查站之筆錄：「問：新龍企業商
    行除負責台糖公司新竹營業所代送業務外，並有冒用各聯合
    社名義自行進貨銷售牟利情形，你是自何時起知悉？答：我
    是自八十一年一月新竹營業所成立起，當時的市場開發課課
    長甲○○就指示我每月至新龍企業商行收款，我當時覺得奇
    怪新龍企業商行是代送商，應該是新竹營業所支付運送費。
    課長甲○○告訴我為了提升業績，我才知道新龍企業商行除
    了代送貨品外，也有銷售我們公司的產品。…課長甲○○就
    指示我用桃園縣境內各聯合社名義充作買受人，…。」等語
    ；被告戊○○之筆錄：「問：據監察院調查新龍企業商行除
    負責台糖公司新竹營業所代送業務外，並有冒用各聯合社名
    義自行進貨銷售牟利情形，你是自何時起知悉？答：…丙○○有時帶回來的結帳單只列名數量金額，沒有進貨聯合社名
    稱，丙○○即告訴我貨物是從新龍企業商行庫出貨，並要求
    我將統一發票買受人打印為獨立聯合社的名稱，如中壢、龍
    潭、桃園、八德、八一四（中科院）等聯合社。」等語，益
    見被告丙○○及戊○○擔任內、外勤業務管理人員，確有知
    悉訴外人新龍公司違規擅賣原告公司產品之情。
３、且依系爭運銷合約第四條約定：「乙方必須於每月十五日以
    前將上月份各銷貨單位福利品進貨憑單、福利品廠商貨款往
    來對帳單及領款通知單寄甲方作為結帳憑證，差異部分應開
    具即期支票，交付甲方。」等情，且台糖新竹營業所銷售予
    各獨立聯合社福利單位之產品，其對帳及收款程序，既係由
    外勤銷售人員至各獨立聯合社取「對帳及領款通知單」後憑
    以辦理，則外勤銷售人員應早已發現新龍商行轉賣台糖公司
    產品並自行收取貨款，而新龍公司陸續將貨款以該商行合夥
    人之個人支票支付予新竹營業所，「對帳及領款通知單」與
    付款支票名義不符之情事，復為被告即擔任出納之丁○○所
    應知此發票人與購貨者不同，其平日既負有審核、查察之責
    任，有關交易正常化與否，自不須原告公司就此明文規定使
    為遵從，再市場開發課課長既有督導內、外勤業務管理人員
    ，整個銷售流程是否符合常規，從而，渠等就新龍公司銷售
    原告公司之過程確有違規之情，竟未導正、禁止或查報公司
    知悉予以決定，反因業績之故或往年漏規，予以姑息，故被
    告甲○○、己○○、丙○○、戊○○及丁○○就此債務履行
    顯有過失之虞。至被告乙○○僅係銷售服務課課長，於其業
    務範圍並無就市場開發有何督導之責，且原告就此亦未提出
    證據供本院進一步審酌，是本院尚難為不利被告張憲坤之認
    定。
(三)至原告雖主張被告甲○○、己○○、丙○○、戊○○及丁○○上開行為合計造成原告公司共994萬7077元之損失，此由
    原告對訴外人新龍商行有820萬5283元債權，經強制執行後
    原告公司仍有498萬4,802元之債權未獲清償，加上票據債權
    ，新龍商行積欠原告公司613萬3200元，經扣除新龍商行所
    繳保證金及應給付之酬勞金額117萬925元，剩餘未獲清償債
    權為994萬7077元之情，雖提出台灣高等法院91年度重上更
    （一）字第169號判決及台灣桃園地方法院85年度簡上字第
    150號判決為證，惟查：細究上開判決內容，原告執以主張
    被告因債務不履行所造成損害之部分，係緣於台糖新竹營業
    所與訴外人新龍公司間，基於上開運送合約第4條所為積欠
    商品存貨應收帳款而來，並經雙方提出發貨通知單、產副品
    進貨明細表及帳冊核對無訛之情，業經原告於上開案件陳述
    明白，是上開貨款既基與上述運送契約而來，且已剔除新龍
    公司自行銷售原告產品部分，從而，原告主張此部分貨款損
    害遂與被告等無涉，亦與被告等上開債務不履行行為間失有
    任何因果關係，經本院進一步曉諭後，亦未獲原告就此有舉
    證，從而，原告就本件損害賠償額未予舉證，本院尚難依據
    卷內資料得出任何有利原告之依據，是原告主張上開貨款即
    為本件被告等債務不履行之損害，並為其訴之聲明請求，即
    非足採，應予駁回。
三、原告陳明願供擔保，聲請宣告假執行，因訴之駁回而失所依
    據，不予准許。
四、兩造其餘主張及所提證據與本院上開論斷無涉或無違，不予
    贅述。
五、結論：原告之訴為無理由，依民事訴訟法第385條第1項前段
    、第78條，判決如主文。
中    華    民    國    98    年    5     月    15    日
                  民事第二庭    法      官  彭淑苑
以上正本係照原本作成。
如對本判決上訴，須於判決送達後20日內向本院提出上訴狀。
中    華    民    國    98    年    5    月    15     日
                                書  記  官  王恬如


司法院資訊處製作；財團法人民間司法改革基金會備份。
